臺灣臺北地方法院刑事判決　　　　　　　 96年度訴字第214號
公　訴　人　臺灣臺北地方法院檢察署檢察官
被　　　告　丙○○
　　　　　　　　　　（現於臺灣台北看守所羈押中）
公設辯護人　本院公設辯護人　沈芳萍
上列被告因強盜等案件，經檢察官提起公訴（九十六年度偵字第
二五四六號），本院判決如下：
    主  文
丙○○竊盜，因脫免逮捕，當場施以強暴，未遂，累犯，處有期
徒刑壹年陸月，並於刑之執行完畢或赦免後，令入相當處所，施
以監護壹年。
    事  實
一、丙○○前於民國九十三年間因搶奪案件，經本院於九十四年
    三月十八日以九十三年訴字第一三０九號判決有期徒刑四月
    ，並於刑之執行完畢或赦免後，令入相當處所，施以監護三
    年，並於同年四月十一日確定，於同年九月二十三日執行完
    畢，猶不知悔改，復因係罹患「癲癇症」合併「輕度智能不
    足」及「器質性精神疾病」，對於外界事務之知覺、理會、
    判斷作用及自由決定意思之能力均因精神障礙而呈現較普通
    人平均程度顯然減退之狀態，導致其辨識行為違法或依其辨
    識而行為之能力，顯著減低，竟意圖為自己不法之所有，於
    九十六年一月二十八日上午九時五十八分許，在臺北市○○
    區○○街二段八五巷一弄七號前，見甲○○所有之車號ＢＴ
    ─一五一六號自用小客車車門未上鎖，即徒手開啟車門進入
    車內，著手竊盜車內財物尚未得手之際，即為甲○○發現，
    丙○○欲逃離現場，旋跑出車外，向巷口快跑，甲○○遂大
    喊：「小偷！抓賊！」，並自後追趕約五十公尺，適路人乙○○聽聞，即抓住丙○○衣領領口，丙○○情急之下，為脫
    免逮捕，竟基於傷害及毀損之故意，當場以口咬乙○○之右
    手拇指，並揮拳毆打乙○○臉部，打破乙○○所戴之眼鏡鏡
    片，對乙○○施以強暴行為，致乙○○因此受有鼻部左側及
    右拇指外傷等傷害，乙○○所戴之眼鏡亦因此不堪使用，嗣
    因丙○○遭乙○○制服，適警到場處理，因而查獲上情。
二、案經甲○○、吳輝訴請臺北市政府警察局文山第一分局移送
    臺灣臺北地方法院檢察署檢察官偵查起訴。
    理  由
一、訊據被告丙○○除辯稱其當時癲癇發作，什麼事情都不知道
    云云外，對於上揭其因著手竊取告訴人甲○○之前揭自用小
    客車上財物，未得手之際即為告訴人甲○○發覺，為適在附
    近之告訴人乙○○逮捕，為脫免逮捕，傷害告訴人乙○○及
    毀損其所戴之眼鏡等情均自承不諱，辯護人之辯護意旨則辯
    稱被告係過失毀損告訴人乙○○之眼鏡，刑法不罰過失毀損
    云云。經查：
（一）上揭被告因著手竊取告訴人甲○○之前揭自用小客車上財
      物，未得手之際即為告訴人甲○○發覺，為適在附近之告
      訴人乙○○逮捕，為脫免逮捕，傷害告訴人乙○○及毀損
      其所戴之眼鏡等情均自承不諱（詳本院九十六年四月二十
      三日審判筆錄），核與告訴人甲○○、乙○○迭於警詢及
　    本院審理時指述情節相符，並有台北市立萬芳醫院診斷證
      明書一件及損壞之眼鏡照片一幀在卷可憑（詳偵卷第二四
      、三九頁）。
（二）查被告有罹患「癲癇症」合併「輕度智能不足」及「器質
      性精神疾病」，有台北市立聯合醫院檢送之被告病歷資料
      影本在卷可憑，本院將被告送財團法人亞東紀念醫院（下
      稱亞東醫院）實施精神鑑定結果，亦認為：「被告對於犯
      案情節敘述甚詳，其細節亦與筆錄相符，其對於整體過程
      之陳述及知覺無明顯缺損，顯示其並無意識障礙，對其行
      為本質之非法性亦有體認，考慮其屬輕度智不足障礙之程
      度，其長期癲癇發作所致之衝動控制困難及認知缺損，進
      一步損及其根據現實判斷而為之能力因此認為其犯行雖非
      明顯由其精神病症狀所直接引發，但其因認知能力及邏輯
      推理能力已呈狹隘，因此對於案發現場之認知及判斷，及
      其所採取之因應行為，均顯不恰當，亦即其辨識其行為違
      法或依其辨識而行為之能力，顯著減低，並考慮其先前臨
      床治療反應不佳，雖經監護仍重覆出現偷竊行為，建議令
      其至適當場所施以治療。」等語，有該院九十六年三月二
      十二日精神鑑定報告一件在卷足憑；本院並審酌被告於本
      院審理時對本院訊問之問題均能明瞭並回答，亦能控制其
      情緒控制，可見被告在癲癇未發作時，其對於外界事務之
      知覺、理會、判斷作用及自由決定意思之能力並非完全喪
      失，再惟經證人甲○○及乙○○於本院審理時證稱案發當
      時並未發覺被告之精神狀態有異，並無癲癇發作之情形，
      僅於警局時發覺被告弱智等語（詳本院九十六年四月二十
      三日審判筆錄）；故被告雖罹患「癲癇症」合併「輕度智
      能不足」及「器質性精神疾病」，惟在癲癇未發作時，其
      對於外界事務之知覺、理會、判斷作用及自由決定意思之
      能力並非完全喪失，並未達心神喪失之程度，其因精神障
      礙而呈現較普通人平均程度顯然減退之狀態，僅達精神耗
      弱之程度，是被告所辯案發時其癲癇發作，什麼事情都不
      知道云云，顯屬事後卸責之詞，不足採信。
（三）被告係揮拳毆打告訴人乙○○臉部時，打破告訴人乙○○
      所戴之眼鏡鏡片，致該眼鏡因此不堪使用，為被告所自承
      ，並與告訴人乙○○指述情節相符，被告明知告訴人乙○○當時鼻樑上戴有眼鏡，仍出手毆打其臉部，其有毀損之
      故意甚明，辯護意旨所辯其無毀損故意，僅屬過失行為乙
      節，亦不足採。
　  綜上所述，本件事證明確，被告之犯行，堪以認定。
二、按刑法準強盜罪，係以竊盜或搶奪為前提，在脫免逮捕之情
    形，其竊盜或搶奪既遂者，即以強盜既遂論，如竊盜或搶奪
    為未遂，即以強盜未遂論（最高法院六十八年臺上字第二七
    七二號判例意旨參照）。是核被告所為，係犯刑法第三百二
    十九條、第三百二十八條第四項、第一項之準強盜未遂罪。
    被告竊盜未遂後當場對告訴人乙○○施強暴之傷害行為，屬
    準強盜未遂行為之施強暴之部分行為，為準強盜未遂罪所吸
    收，不另論罪，起訴書認為傷害行為屬一行為觸犯數罪名之
    想像競合犯，容有誤會，逕予更正。另被告之準強盜未遂行
    為之施強暴行為，不當然造成毀損告訴人所有之眼鏡之結果
    ，非屬部分行為，應屬一行為觸犯準強盜未遂罪及毀損罪二
    罪名之想像競合犯，依刑法第五十五條規定，從重之準強盜
    未遂罪處斷。被告雖已著手竊盜自小客車行為之實施，惟未
    生取得財物之結果，又為脫免逮捕，當場施以強暴，其準強
    盜行為尚屬未遂，應依刑法第二十五條第二項之規定，按既
    遂犯之刑度減輕其刑。再如前述，被告於行為時因精神障礙
    ，致其辨識行為違法或依其辨識而行為之能力，顯著減低，
    依刑法第十九條第二項之規定得減輕其刑，並遞減之。被告
　　前於九十三年間因搶奪案件，經本院於九十四年三月十八日
　  以九十三年訴字第一三０九號判決有期徒刑四月，並於同年
    四月十一日確定，於同年九月二十三日執行完畢，有臺灣高
    等法院被告前案記錄表在卷可稽，是被告受前開徒刑執行完
    畢後，五年以內故意再犯本案有期徒刑以上之罪，為累犯，
    應依修正前刑法第四十七條之規定加重其刑，並先加後減之
    。爰審酌被告前有竊盜、搶奪前科，雖因智慮淺薄，致罹刑
    章，及其犯罪之動機、目的、手段、所生危害、犯罪後坦承
    部分犯行之態度等一切情狀，量處如主文所示之刑。另如前
    述，上開亞東醫院精神鑑定報告記載，被告之辨識其行為違
    法或依其辨識而行為之能力，顯著減低，並考慮其先前臨床
    治療反應不佳，雖經監護仍重覆出現偷竊行為，建議令其至
    適當場所施以治療等語，且被告因精神方面疾病，常不由自
    主犯罪，攻擊他人，經台北市立聯合醫院治療，尚無法治癒
    ，而被告此病情，必須長期治療否則無效，且流於在外，恐
    危及社會治安，是本院認宜依刑法第八十七條第二項、第三
    項規定，於被告刑之執行完畢或赦免後，令入相當處施以監
    護一年，以期避免被告精神病化之行為對於其個人及社會造
    成難以預料之危害，附此敘明。
據上論斷，應依刑事訴訟法第二百九十九條第一項前段，刑法第
第三百二十八條第一項第四項、第一項、第二十五條第二項、第
四十七條第一項、第十九條第二項、第八十七條第二項、第三項
，判決如主文。
本案經檢察官張友寧到庭執行職務。
中　　華　　民　　國　　96　　年　　5 　　月　　7　 　日
　　　　　　　　　刑事第三庭  審判長法　官　黃雅芬
                                    法　官　王幸華
  　　　　　　　　　　　　　　　　　法　官　胡宗淦
上正本證明與原本無異。
如不服本判決，應於判決送達後十日內向本院提出上訴狀（應抄
附繕本）。告訴人或被害人如對於本判決不服者，應具備理由請
求檢察官上訴，其上訴期間之計算係以檢察官收受判決正本之日
期為準。
                                    書記官  惠莊
中　　華　　民　　國　　96　　年　　5 　　月　　7 　　日
附錄法條：
中華民國刑法第三百二十八條
（普通強盜罪）
意圖為自己或第三人不法之所有，以強暴、脅迫、藥劑、催眠術
或他法，至使不能抗拒，而取他人之物或使其交付者，為強盜罪
，處五年以上有期徒刑。
以前項方法得財產上不法之利益或使第三人得之者，亦同。
犯強盜罪因而致人於死者，處死刑、無期徒刑或十年以上有期徒
刑；致重傷者，處無期徒刑或七年以上有期徒刑。
第一項及第二項之未遂犯罰之。
預備犯強盜罪者，處一年以下有期徒刑、拘役或三千元以下罰金
。
中華民國刑法第三百二十九條
（準強盜罪）
竊盜或搶奪，因防護贓物、脫免逮捕或湮滅罪證，而當場施以強
暴脅迫者，以強盜論。
